【裁判字號】    98,易,3600
【裁判日期】    990326
【裁判案由】    詐欺
【裁判全文】
臺灣臺中地方法院刑事判決              98年度易字第3600號
公  訴  人  臺灣臺中地方法院檢察署檢察官
被      告  戊○○
選任辯護人  方文獻律師
被      告  己○○
上列被告等因詐欺案件，經檢察官提起公訴（97年度偵字第1672
8號、第18584號），本院判決如下：
    主    文
戊○○共同意圖為自己不法之所有，以詐術使人將本人之物交付
，累犯，處有期徒刑肆月，如易科罰金，以新臺幣壹仟元折算壹
日，減為有期徒刑貳月，如易科罰金，以新臺幣壹仟元折算壹日
；又共同意圖為自己不法之所有，以詐術使人將本人之物交付，
累犯，處有期徒刑伍月，如易科罰金，以新臺幣壹仟元折算壹日
，應執行有期徒刑陸月，如易科罰金，以新臺幣壹仟元折算壹日
。
己○○共同意圖為自己不法之所有，以詐術使人將本人之物交付
，處有期徒刑參月，如易科罰金，以新臺幣壹仟元折算壹日，減
為有期徒刑壹月又壹拾伍日，如易科罰金，以新臺幣壹仟元折算
壹日；又共同意圖為自己不法之所有，以詐術使人將本人之物交
付，處有期徒刑肆月，如易科罰金，以新臺幣壹仟元折算壹日，
應執行有期徒刑伍月，如易科罰金，以新臺幣壹仟元折算壹日。
    犯罪事實
一、戊○○前因偽造貨幣案件，經臺灣高等法院高雄分院以88年
    度上訴字第1184號判決判處有期徒刑3年2月，經最高法院駁
    回上訴確定，於民國89年1月12日入監執行，90年10月9日縮
    短假釋出監，假釋期間付保護管束，而於91年12月11日保護
    管束期滿，未經撤銷假釋視為執行完畢。其於94年10月間以
    「詹勝光」為名，自稱為「西密行者」著有「生基」、「生
    基的奧妙」、「分身擇地大法」等著作，復以「詹瑞彬」為
    別名於95年間與己○○結識後，戊○○則提供「生基的奧妙
    」，交予己○○以「創富貴領袖聯誼會」名義，印製「生基
    的奧妙」文件，並由己○○印製「百穴山『生基』善業」名
    片，自稱為創富貴領袖聯誼會創會長、「生基善業推動者」
    ，2人乃共同基於意圖為自己不法所有之犯意聯絡與行為分
    擔，而有下列之共同詐欺犯行：
  (一)96年1月26日己○○與戊○○在臺中市○○○路之世紀金融
    大樓22樓「玖弘實業有限公司」（下稱玖弘公司）台中辦公
    室內，提供上開「生基的奧妙」、「分身擇地大法」等文件
    、名片等予玖弘公司負責人甲○○，向甲○○佯稱製作「生
    基」，除可改善個人運勢外，購買戊○○已擇出之生基土地
    ，由己○○負責行銷、戊○○製作「生基」，可於短時間內
    轉售他人牟利、獲利頗豐等語，致使甲○○陷於錯誤，誤認
    戊○○、己○○2人，確可為其代購陽明山「生基用地」12
    坪，辦理所有權移轉登記後，日後由己○○行銷，轉售他人
    圖利，遂於同日交付現金新臺幣（下同）30萬元，並由甲○○以玖弘公司名義簽發：發票日96年2月5日，票面金額34萬
    元、發票日96年3月5日，票面金額35萬元、發票日96年6月
    30日，票面金額69萬元之支票3張交予戊○○，作為購買陽
    明山「生基用地」12坪之對價及製作個人「生基」之費用。
  (二)96年4月3日甲○○見戊○○已收現金30萬元，而前開發票日
    96年2月5日，票面金額34萬元之支票，戊○○亦已提示兌現
    ，惟前開「生基用地」12坪遲未辦理移轉登記，乃對上開發
    票日96年3月5日，票面金額35萬元之支票，向臺灣彰化地方
    法院聲請假處分，並向己○○、戊○○等人表示無意繼續「
    生基用地」之投資。己○○乃向戊○○詢問解決之道，2人
    另共同基於意圖為自己不法所有之犯意聯絡與行為分擔，轉
    對丙○○鼓吹「生基用地」之投資。己○○復提供上開「生
    基的奧妙」、「分身擇地大法」、名片等文件予丙○○，於
    96年4月17日在丙○○址設台中市○○區○○路99號4樓之3
    之芝蝶公司內，與丙○○簽訂「事業合作契約書」，佯以：
    丙○○聘任己○○為執行長，己○○負責執行「生基善業」
    並引介生基大師戊○○協助推動「生基善業」，丙○○負責
    募集資金144萬元，購買由戊○○主導之「陽明菁山」生基
    用地，可規劃48個生基位，每位可獲利10萬元，預估至少有
    480萬元之收入等語。嗣於96年5月初某日，戊○○在己○○
    之引介下，在臺中市○○路與重慶路附近之地下室見面，2
    人復鼓吹丙○○購買生基土地6坪，每坪12萬元，每坪土地
    可製作4個生基，可轉售他人獲利等語。己○○又於96年5月
    間某日，在芝蝶公司內，慫恿丙○○之友人乙○○投資購買
    生基土地，可轉售圖利。乙○○轉向丙○○查詢後，2人商
    討如以己○○、戊○○佯稱之方式，生基土地似乎可以投資
    獲利，因而陷於錯誤，誤認戊○○、己○○2人，確將代購
    陽明山「生基用地」6坪，並辦理所有權移轉登記，但丙○○囿於資金問題，2人乃以合資之方式，由丙○○於96年6月
    6日支付30萬元現金予戊○○，另由乙○○於翌日取款30萬
    元交予丙○○，以丙○○名義匯款30萬元至戊○○設在合作
    金庫銀行慈文分行帳號0000000000000號帳戶內，作為購買
    陽明山「生基用地」之費用，戊○○則於96年6月6日開立金
    額60萬元、到期日96年8月15日之本票交予丙○○，作為購
    買前開土地之擔保。
二、嗣甲○○、丙○○詢問前開土地移轉辦理進度為何，戊○○
    均以地主出國或土地尚有糾紛等理由搪塞無法辦理移轉登記
    ，已所收取之款項，屢經甲○○、丙○○催討，戊○○均告
    知其投資境外基金失利，無法返還，甲○○、丙○○、乙○○，始知受騙。
三、案經甲○○、丙○○、乙○○訴請臺灣臺中地方法院檢察署
    檢察官偵查起訴。
    理    由
一、證據能力：
  (一)按刑事訴訟法第158條之3規定：「證人、鑑定人依法應具結
    而未具結者，其證言或鑑定意見，不得作為證據。」所謂「
    依法應具結而未具結者」，係指檢察官或法官依刑事訴訟法
    第175條規定，以證人身分傳喚被告以外之人（證人、告發
    人、告訴人、被害人、共犯或共同被告）到庭作證，或雖非
    以證人身分傳喚到庭，而於訊問調查過程中，轉換為證人身
    分為調查時，此時其供述之身分為證人，則檢察官、法官自
    應依同法第186條有關具結之規定，命證人供前或供後具結
    ，其陳述始符合第158條之3之規定，而有證據能力。若檢察
    官或法官非以證人身分傳喚而以共犯、共同被告身分傳喚到
    庭為訊問時，其身分既非證人，即與「依法應具結」之要件
    不合，縱未命其具結，純屬檢察官或法官調查證據職權之適
    法行使，當無違法可言。而前揭不論係本案或他案在檢察官
    面前作成未經具結之陳述筆錄，係屬被告以外之人於偵查中
    向檢察官所為之陳述，本質上屬於傳聞證據，基於保障被告
    在憲法上之基本訴訟權，除該被告以外之人死亡、身心障礙
    致記憶喪失或無法陳述、滯留國外或所在不明而無法傳喚或
    傳喚不到、或到庭後拒絕陳述等情形外，如已經法院傳喚到
    庭具結而為陳述，並經被告之反對詰問，前揭非以證人身分
    而在檢察官面前未經具結之陳述筆錄，除顯有不可信之情況
    者外，得為證據，並應於判決內敘明其符合傳聞證據例外之
    理由；又前揭非以證人之身分在審判中之陳述筆錄，倘該被
    告以外之人已經法院以證人身分傳喚到庭並經具結作證，且
    由被告為反對詰問，或有前揭傳喚不能或詰問不能之情形外
    ，該未經具結之陳述筆錄因屬審判上之陳述，自有證據能力
    ；若係在另案法官面前作成之陳述筆錄，本質上亦屬傳聞證
    據，自得依同法第159條之1第1項之規定，認有證據能力。
    不能因陳述人未經具結，即一律適用第158條之3之規定，排
    除其證據能力（最高法院97年臺上字第2175號判決參照）。
    經查本件告訴人甲○○、丙○○、乙○○於偵查時歷次之陳
    述，及證人丁○○之證述，均經檢察官依刑事訴訟法第186
    條有關具結之規定，命其等於供前具結，符合同法第158條
    之3之規定，自有證據能力。又被告戊○○之選任辯護人稱
    共同被告己○○於偵查中經具結之供述，雖有證據能力（查
    被告己○○於偵查中之供述，均未曾具結），未經具結部分
    並無證據能力云云，惟己○○於本院審理中，業經本院以證
    人身分傳喚到庭具結而為陳述，復經交互詰問（見本院98年
    12月11日審理筆錄），而己○○於偵查中非以證人身分而在
    檢察官面前未經具結之陳述，並無有何受到脅迫、利誘或詐
    欺，並無顯有不可信之情形，揆諸前揭說明，對於共同被告
    戊○○而言，自得為證據。
  (二)再除顯有不可信之情形外，公務員職務上製作或從事業務之
    人於業務上或通常業務過程所需製作之紀錄文書、證明文書
    ，亦得為證據，刑事訴訟法第159條之4第1、2款定有明文。
    查本件以下引用之銀行匯款單、存摺等文書，形式上均符合
    相關文書之格式，並無顯有不可信之情事，依上開規定，應
    得為證據。
  (三)按被告以外之人於審判外之言詞或書面陳述，除法律有定者
    外，不得作為證據，刑事訴訟法第159條雖有明文，惟被告
    以外之人於審判外之陳述，雖不符同法第159條之1至之4規
    定，而經當事人於審判程序同意作為證據，法院審酌該言詞
    陳述或書面陳述作成時之情況，認為適當者，亦得為證據；
    又當事人、代理人或辯護人於法院調查證據時，知有第159
    條第1項不得為證據之情形，而未於言詞辯論終結前聲明異
    議者，視為有前項之同意，同法第159條之5亦定有明文。查
    本件除上開證據外，本判決下列所引用書面陳述，被告、辯
    護人及檢察官於本院準備程序及審理時均表示無意見，未於
    言詞辯論終結前聲明異議，且本院審酌該等證據作成之客觀
    情況均無不當，並無不宜作為證據之情事，依刑事訴訟法第
    159條之5之規定，認均具有證據能力。
二、關於告訴人甲○○部分：
  (一)訊據被告戊○○固坦承其於96年1月26日在玖弘公司台中辦
    公室內，收取甲○○交付之現金30萬元、金額合計138萬元
    之支票3張，並由其出具收據；其中發票日96年2月5日，票
    面金額34萬元之支票已經兌現；被告己○○則坦承主動介紹
    被告戊○○與甲○○認識，並自被告戊○○處取得10萬元佣
    金，被告戊○○出具之收據係由伊代筆等事實，但被告戊○○辯稱：其所製作之生基（活人塚），係自傳統風水之說衍
    生而來，將人之毛髮、指甲、血液等為引，選擇適合之良地
    ，藉由天地之靈氣使做生基之人趨吉避凶，此屬傳統信仰之
    玄學，信者恆信、不信者恆不信。甲○○對於生基已有認識
    ，並非被告鼓吹，伊並未施詐。又其依甲○○指示已製作完
    成「生基」3個，費用24萬元，其餘144萬元為12坪土地之土
    地款，乃其代理地主丁○○出賣菁山段土地所取得。依士林
    地政事務所函覆本院之內容可知，系爭菁山段土地可個別分
    割並為所有權移轉登記，被告戊○○代地主出售土地、收取
    價金並無任何不法之處，縱因買賣雙方認知不同，對於契約
    之履行有所遲延，亦僅為民事糾葛，與刑法詐欺乃施用詐術
    使人陷於錯誤而交付財物之情形不同云云。被告己○○則辯
    稱：其無製作生基之能力，因從事不動產買賣及愛好「姓名
    學」，因此認同生基為善業值得推動，得知甲○○有意從事
    生基時，始引介被告戊○○，此後甲○○與被告戊○○有關
    生基施作及土地買賣等細節，均由被告戊○○與甲○○自行
    討論，伊未經手甲○○付給被告戊○○之金錢，伊收受被告
    戊○○轉交之10萬元，係土地買賣之介紹費，作為其推動生
    基之一切管銷，符合一般土地買賣常情云云。經查：
  (二)被告己○○自承認識告訴人甲○○前，即於95年間以被告戊○○所著「生基的奧妙」（見臺灣臺中地方法院檢察署97
    年度偵字第16728號卷【下稱16728號卷】第150頁、151頁）
    為本，以「創富貴領袖聯誼會」名義，印製「生基的奧妙」
    文件（見上開卷第49至55頁）。並經被告戊○○擇地「苗栗
    百穴山」後，由被告己○○印製「百穴山『生基』善業」名
    片，自稱為創富貴領袖聯誼會創會長、「生基善業推動者」
    ，有名片影本1張附卷可憑（見上開卷第47頁）。對照前述
    被告戊○○所著「生基的奧妙」著作及被告己○○另行以A4
    紙張大小所印製之「生基的奧妙」文件內容，前者（著作）
    僅分7大項論述，後者（文件）已增列至10大項，而其內容
    尚有「‧‧‧而在諸事都順遂，也有經濟基礎，財力不虞匱
    乏者，如果相信，也能做得“好生基”，自然如虎添翼，有
    個強大的磁場在身體四周環繞者、保護者。借“分身擇地”
    的吸引定律，這個時候的您，不為小人得其便，凶煞遠離，
    血光之災更是化為烏有。如此，花點對您來說的“小錢”，
    讓您能事業更順利，身體健康，有錢有閒‧‧‧作者：西密
    行者詹瑞彬老師；生基推動者己○○」等語，用字遣詞極具
    商業氣息，足見此「生基的奧妙」文件，係被告己○○用來
    行銷「生基」之資料。該文件上所載「創富貴領袖聯誼會」
    ，亦與被告己○○之「百穴山『生基』善業」名片所載名稱
    相同，且此「百穴山」又係被告戊○○「擇地」後告知被告
    己○○，故被告2人之間對於所謂「生基行銷」，有其分工
    之角色。簡而言之，被告己○○扮演「推銷」者，被告戊○○則為其身後所謂「生基大師」。
  (三)又被告己○○復供承96年1月初，其經友人介紹參與以甲○○為首之「玖弘168事業合作團隊」，受邀為不支薪之掛名
    總經理，其介紹被告戊○○與甲○○認識後，甲○○對「生
    基」有很大之興趣（見本院卷所附被告己○○98年11月19日
    答辯狀之一第2頁）一節，核與被告戊○○所述與甲○○相
    識之過程相符，是依本院前述被告2人之間對所謂「生基行
    銷」分工角色之認定，堪認被告己○○於96年1月間介紹被
    告戊○○與甲○○認識，係基於促使甲○○參與「生基投資
    」之目的。且96年2月26日甲○○交付現金30萬元、金額合
    計138萬元之支票3張予被告戊○○收受時，係由被告己○○
    代筆書寫收據載明：「茲收到甲○○先生購買詹瑞彬老師介
    紹陽明山『生基用地』計土地壹拾貳坪及苗栗縣「百穴山」
    生基貳位合計‧‧‧」等語（見上開偵查卷第9頁），亦為
    被告等共認之事實。該收據上所載「百穴山」生基，恰與被
    告己○○名片上之「百穴山生基善業」記載相同。同日被告
    己○○再代筆書寫「玖弘168經營團隊與詹瑞彬老師『生基
    善業』‧『往生志業』合作協議書」（見己○○上開答辯狀
    所附佐證四），亦載有被告己○○列名「執行長」與甲○○
    並稱為甲方，負責「生基善業」企劃行銷，被告戊○○為乙
    方，負責專業諮詢服務及顧問指導之內容；其所謂「生基善
    業」云云，復與前述被告己○○慣用之「行銷用語」不謀而
    合。尤以，被告己○○亦不否認當甲○○無意繼續生基用地
    投資後，曾於96年4月13日書寫「建言」（見同上偵查卷第
    18頁），「建議」被告戊○○與甲○○談建言「‧‧‧特別
    告訴Lee（即甲○○）地主6/30票已出去，無法抽，我們與
    鄭（即己○○）想把生基成局」等情，凡此種種，足見被告
    己○○所辯其僅為單純之「土地買賣」介紹人，委無可採。
  (四)被告等邀甲○○投資生基土地時，係告知甲○○所交付之款
    項可購買12坪土地，一坪可做4個生基，業據被告戊○○於
    檢察官初次訊問時供認在卷（見上開卷第38頁），核與告訴
    人甲○○所證：「被告二人是在97年1月底‧‧‧在玖弘公
    司內向我勸說投資，我便買了12坪，一坪12萬元‧‧‧據被
    告戊○○、己○○說1個生基只要用到4分之1土坪的土地，
    而1個生基可以賣到60至80萬元」等語（見上開卷第58頁）
    大致相符，所述「12坪，一坪12萬元，每坪土地可做4個生
    基」，更與後述被告己○○與另一告訴人丙○○所簽「事業
    合作契約書」（見己○○上開答辯狀所附佐證二之一）之約
    定「募集資金144萬元（即12坪Ⅹ12萬元），購買‧‧‧生
    基寶地‧‧‧可規劃48個（即12坪Ⅹ4）生基位」無異。又
    告訴人甲○○於本院審理時結證：「（檢察官問：是否是你
    出錢買陽明山的土地，戊○○、己○○出工做生基，以後再
    賣出生基的金額結算利潤？）是，土地是他們去介紹，生基
    做好後行銷找客戶都是由他們處理」，復參以前開被告戊○○與甲○○所簽「合作協議書」所載，被告己○○列名「執
    行長」負責生基之企劃行銷，被告戊○○負責專業諮詢服務
    及顧問指導等情，益見被告等係向甲○○吹噓購買「生基」
    土地，由被告己○○行銷找尋客戶、被告戊○○製作生基轉
    售，甲○○即可坐收豐厚利潤，因而誘使甲○○交付前開現
    金及支票予被告戊○○，是以甲○○是否充分瞭解「生基」
    作何用途？其是否深信所謂風水「生基」之說？實與被告等
    為甲○○「杜撰」投資願景（詳如下述）之詐欺行為無關。
  (五)甲○○既因被告等誘使購買生基用地12坪，以轉售他人製作
    生基牟利，故對甲○○而言，被告當購買土地，並辦理所有
    權移轉登記，為甲○○首要且最低之要求，此經甲○○於偵
    查時結證：「‧‧‧他們也說如果做不成生基，至少也會買
    土地過戶給我」（見上開偵查卷第39頁）等語在卷，參之被
    告己○○96年4月13日所寫「建言」載有「12P（即坪）土地
    先過戶有依據這是最重要，也是要最快做的」等語益明。惟
    被告戊○○於96年1月26日收取甲○○交付之30萬元、支票3
    張後，僅於96年2月間為甲○○製作3處生基，經告訴人甲○○結證屬實外，但被告戊○○自始未曾為甲○○購買「陽明
    山菁山段109地號」土地，亦未曾告知地主丁○○此事，已
    據被告戊○○於偵查時供認「（檢察官問：你當時跟甲○○
    說144萬元要做什麼？）買賣土地。（檢察官問：土地買了
    嗎？）沒有。（檢察官問：有沒有再跟丁○○談？）沒有。
    」等語無誤（見上開偵查卷第59頁），並經證人丁○○於偵
    查時結證「（檢察官問：有沒有說有一個李先生要來買土地
    ？）沒有‧‧‧後來有跟一個賴小姐簽約。（檢察官問：你
    有沒有過戶給賴小姐？）沒有，因為要整塊地過戶才能符合
    利潤」、在本院審理時結證：「（檢察官詰問：跟你買地的
    人有無甲○○？）這個案子沒有成立。（檢察官詰問：戊○○帶過幾個人買？）實際成交有二個人。是何人購買土地？
    ）一個是賴小姐收到九萬元，另一個我不知道名字，也是收
    九萬元，這二筆是戊○○介紹別人來買的。（檢察官詰問：
    你知道甲○○在你土地做生基？）不知道。戊○○有說要做
    生基，確實也做了三個，就是先後支付我九萬元的那二位」
    屬實。由此可見，被告等誘使甲○○購買生基用地12坪，但
    自始未曾與地主洽談買賣，或準備辦理所有權移轉事宜。尤
    有甚者，前開「生基用地」12坪遲未辦理移轉登記，告訴人
    甲○○乃對上開發票日96年3月5日，票面金額35萬元之支票
    ，向臺灣彰化地方法院聲請假處分，有假處分聲請狀影本（
    見上開偵查卷第10頁）存卷可按，至少自斯時起被告等已明
    知告訴人甲○○無意繼續生基用地投資，拒絕被告戊○○將
    後續之2紙支票提示或轉讓他人，惟被告等竟告知甲○○支
    票已交給地主，且地主出國無法返還云云，此經甲○○於偵
    查時結證明確（見上開偵查卷第190頁）外，亦有被告己○○96年4月13日「建言」中所載「為了6/30票無法抽回‧
    ‧‧特別告訴Lee地主6/30票已出去無法抽」等語可為佐證
    ，然證人即地主丁○○自始不知甲○○購買土地一事，亦未
    收取甲○○之土地款，已如前述。且前開發票日96年6月30
    日，票面金額69萬元之支票，事實證明被告戊○○於96年5
    月18日持向丙○○票貼借款（詳如下述），被告戊○○所得
    款項均用以投資「索羅斯100網路境外基金」，業據被告戊○○於偵查時自承無誤（見上開偵查卷第59頁）。是綜合以
    上諸情，被告等杜撰生基投資獲利豐厚情事，誘使甲○○購
    買生基用地12坪，被告戊○○因而取得甲○○交付之現金30
    萬元及金額合計138萬元之支票3紙，姑且不論被告戊○○為
    甲○○製作之生基3座應如何計價（收據上記載「百穴山」
    生基2座，實際上製作3坐，苗栗2座、陽明山菁山段1座，告
    訴人甲○○及被告戊○○原均稱生基費用係24萬元見上開偵
    查卷第188頁、194頁，嗣甲○○於本院審理時改稱生基費用
    為30萬元，另外3張票係買土地的錢。），但依前所述，其
    中144萬元（即現金6萬元及支票3張），確係甲○○為購買
    生基用地所交付（此亦為被告戊○○98年12月11日辯護狀第
    5頁所是認），惟被告等自始未曾與地主洽談買賣或辦理所
    有權事宜，被告戊○○甚至將所有款項挪為他用，故綜合上
    情在在可見被告等對甲○○告稱之生基投資土地投資計畫及
    願景，純屬虛偽。是被告等以此虛偽之投資計畫及願景，致
    使甲○○誤以被告等確可為其代購陽明山「生基用地」12
    坪，辦理所有權移轉登記後，日後由己○○行銷，轉售他人
    圖利，而將前開現金及支票交付被告戊○○，則被告等共同
    詐欺之犯行，洵堪認定。至於甲○○交付被告戊○○之發票
    日96年3月5日，票面金額35萬元及發票日96年6月30日，票
    面金額69萬元之支票2紙（合計金額104萬元），嗣後確由被
    告戊○○存入現金供提示付款，且被告戊○○於本院審理時
    與告訴人甲○○和解，由甲○○於98年12月17日具狀撤回告
    訴，表示「被告戊○○同意解約退回土地買賣款34萬元，本
    件應屬民事債務不履行而非詐欺」云云，均顯屬被告施用詐
    術後為處理支票付款問題及解決甲○○民事求償之舉，與本
    院前開詐欺之認定並無影響，附此敘明。
二、關於告訴人丙○○、乙○○部分：
  (一)訊據被告戊○○雖坦承收取丙○○交付及匯款之57萬元，惟
    矢口否認該款與生基土地投資有關，辯稱其不識乙○○、60
    萬元係借款，伊已返還21萬元，尚有39萬元未還云云；被告
    己○○則否認此部分與其有何關聯，辯稱其與丙○○僅合作
    「美西人壽理財」、「臺南六甲土地」等案，雖曾與丙○○
    討論過生基土地，但未執行；乙○○為摩門教徒，伊不可能
    對乙○○介紹「生基」投資。伊不知被告戊○○向丙○○借
    款，本件係其與丙○○合作案糾紛及感情因素因而拆夥，丙○○挾怨報復，教唆甲○○提告云云。經查：
  (二)告訴人丙○○於96年6月6日交付被告戊○○30萬元現金，另
    於翌日匯款30萬元至被告戊○○設在合作金庫銀行慈文分行
    帳號0000000000000號帳戶內，被告戊○○則開立發票日96
    年6月6日、到期日96年8月15日金額60萬元之本票為擔保之
    事實，業據被告戊○○所不爭執，並有匯款單影本（見上開
    偵查卷202頁）、本票影本（見臺灣臺中地方法院檢察署97
    年度偵字第18584號卷【下稱18584號卷】第15頁）在卷可憑
    。而96年6月6日之30萬元現金，係丙○○於96年6月5日自其
    設於國泰世華銀行豐北分行帳戶中提領27萬元，連同手邊現
    金3萬元，交付予被告戊○○；另96年6月7日匯款予被告戊○○之30萬元，則係當日由告訴人乙○○自其臺灣企銀帳戶
    中領款31萬5000元，將其中30萬元交予丙○○匯入被告戊○○帳戶一節，分據告訴人丙○○、乙○○結證在卷，並有上
    開2帳戶之存摺影本（見18584號卷第44至46頁）、交易明細
    表影本（見16728號卷第201頁、18584號卷第43頁）存卷可
    憑。被告戊○○雖以丙○○等先扣利息3萬元，其實際取得
    之金額僅57萬元、且此筆借款已清償21萬元置辯。然查，被
    告戊○○並不否認於96年5月18日持告訴人甲○○所簽發之
    發票日96年6月30日，票面金額69萬元之支票向丙○○貼現
    ，並出具收據（見16728號卷第19頁）載明「甲方戊○○向
    丙○○收取現金新臺幣陸拾玖萬元整於96年6月31日（30日
    之誤）以支票給付償還抵押‧‧‧本收據俟抵押客票兌現，
    隨即作廢」等語，與丙○○共乘丙○○之TOYOTA銀色轎車到
    豐原市○○路543號玉山銀行豐原分行匯款60萬元至趨視數
    位科技有限公司之事實（見16728號卷第124頁），復稱丙○○收取其42天（即96年5月18日起至96年6月30日止）利息9
    萬元（即以69萬元客票借款實際取款60萬元）。惟若上開96
    年6月6、7日，丙○○交付及匯予被告戊○○之60萬元亦同
    為「借款」，借款期限6月6日當算至8月15日（即被告戊○○簽發之本票到期日），應計息天數達70天，如以相同利率
    計算，丙○○焉有僅預扣利息3萬元之理？況且，被告戊○○於偵查中提出刑事答辯狀，對該筆60萬元款項之性質則辯
    稱：「‧‧‧又之后於96.6.7被告介紹丙○○投資索羅斯，
    她並無反對，但事先聲明為求安全保障‧‧‧必須要簽本票
    和借據做保證。除此之外，還要遵照其意思，每星期之獲利
    必須先行匯至指定帳戶‧‧‧被告照其所言於96.6.18交付
    其第一筆獲利9萬現金‧‧‧96.6.25支付9萬元匯款」等語
    ，自與其嗣後所辯60萬元係「借款」並「已清償本金21萬元
    」云云，大相逕庭，故被告戊○○翻異前詞，辯稱本筆借款
    60萬元，實拿57萬元，並已清償21萬元，要難採信。反觀，
    告訴人等對於此60萬元之性質，自始均證稱為生基土地之投
    資款，雖丙○○於偵查中所提出之存摺影本（見18584號卷
    第45頁）上載有「詹借27萬＋3萬（私）本人」等文句，惟
    對照附有該存摺影本之告訴人刑事告訴證據補狀（見18584
    號卷第36頁）內文，告訴人仍稱該筆係2人購買生基用地之
    款項無誤，是以被告戊○○之辯護人未見被告戊○○當時所
    辯該筆款項係索羅斯投資款之謬誤，僅摭拾告訴人上開意義
    不明之「借」字記載，抗辯96年6月6日30萬元為借款，無可
    採取。另被告戊○○之辯護人為被告辯護稱：告訴人甲○○
    之告訴狀中記載「‧‧‧由被告己○○介紹共犯詹瑞彬給丙○○，並以票據質押，向乙○○週轉69萬元現金後，有兌現
    以取信他們，但沒幾天，兩人再用60萬元本票再向丙○○及
    乙○○『借』一次」（見16728號卷第5頁），而此告訴狀係
    丙○○、乙○○代甲○○所擬，由此觀之，此筆60萬元確屬
    借款云云。惟查，告訴人甲○○經被告戊○○之辯護人詰問
    時，固不否認該告訴狀係由丙○○代擬（見本院98年12月11
    日審判筆錄第10頁），然告訴人甲○○亦證稱係因「丙○○
    說那邊有代書」，故請丙○○代寫狀子。是就該告訴狀形式
    觀察，除「狀頭、狀尾」為手寫外，其餘內容均為打字，則
    甲○○所述「丙○○說那邊有代書」等語，應可採信。然而
    ，一般由他人代擬之書狀，品質參差不一，內容與當事人真
    意千差萬別者，亦在所多有，尤以由職業「代書」代寫之書
    狀為甚。由前開被告戊○○2次取得款項之過程可知，被告
    係先於96年5月18日持甲○○簽發之69萬元支票向丙○○票
    貼60萬元，該69萬元之清償，係於96年7月2日由乙○○帳戶
    中票據交換入帳（詳如下述）。被告戊○○所爭執之60萬元
    ，丙○○則分為2筆各30萬元，於96年6月6、7日交付被告，
    是上開告訴狀所述「69萬元現金，有兌現以取信他們，但沒
    幾天，兩人再用60萬元本票再向丙○○及乙○○『借』一次
    」云云，顯與上開事實不符，準此，焉能就此顯然與事實不
    符之敘述，徒以該告訴狀為丙○○請人代擬，遽認告訴人丙○○已自認系爭60萬元為借款？
  (三)又前開被告己○○96年4月13日所寫「建言」，除有「詹R（
    即被告戊○○）與Lee談建言」外，另有「詹R與陳談建言」
    部分，其中第1項「聘鄭（即被告己○○）為執行長」、第4
    項「土地提供給陳董賣，一P（即一坪）給公司3萬分紅或陳
    董開6/25，72萬買6坪生基地」等情，與被告己○○於96年4
    月17日與丙○○簽訂之「事業合作契約書」中就聘任被告己○○為執行長、生基用地、土地坪數及金額換算等約定不謀
    而合，亦與被告等向甲○○所告稱之生基土地投資內容相符
    。另己○○書寫建言之時間，係甲○○向被告己○○、戊○○等人表示無意繼續「生基用地」投資，要求退還支票之際
    ，被告己○○之前為「推廣」所謂「生基善業」已印製名片
    及宣傳品，其數日後復與丙○○簽訂「事業合作契約書」擬
    從事「生基善業」營運，換言之，關於丙○○部分之生基投
    資，乃被告等人針對甲○○之投資案若未能成局之情況下，
    被告等為求脫身或彌縫之替代方案，是以，被告己○○泛稱
    其雖曾與丙○○討論過生基土地，但未執行云云，要難採信
    。再者，被告戊○○於96年5月18日持甲○○簽發之69萬元
    支票向丙○○貼現，該支票能否在96年6月30日兌現（按該
    支票係於96年5月18日存入乙○○帳戶代收票據，同日領取
    現金69萬元，96年7月2日由該帳戶交換入帳69萬元），尚屬
    未定之天，則在未有任何擔保品之情況下，告訴人丙○○、
    乙○○焉有再「借」款60萬元予被告戊○○之理？參之上開
    「建言」內容，被告己○○擬「建議」丙○○簽發96年6月
    25 日支票購買6坪生基用地，並對照前開事業合作契約書約
    定：「購買由詹瑞彬老師負責主導之『陽明菁山』生基寶地
    」等語，則告訴人丙○○、乙○○所稱其等係因被告己○○
    鼓吹介紹生基投資，分別出資30萬元，而以丙○○名義購買
    6坪之生基用地，應屬合理，堪以採信。被告己○○辯稱不
     知被告戊○○向丙○○借款云云，要難採信。被告戊○○
    既負責主導「生基寶地」，則丙○○將生基土地價款60萬元
    交付被告戊○○，在無地主出面之情形下，先由被告戊○○
    簽發同額本票為擔保，尚與常情無不符之處。
  (四)承上，被告等係杜撰投資生基土地獲利豐厚情事，誘使甲○○購買生基用地，已如前述。而告訴人丙○○、乙○○指證
    被告己○○鼓吹之投資獲利方式（1坪土地可做4個生基）核
    與甲○○所證情節要無不同之處。是被告等吹噓購買「生基
    」土地後，由被告己○○為執行長負責行銷、被告戊○○製
    作生基轉售，告訴人丙○○、乙○○可坐收豐厚利潤，因而
    誘使丙○○、乙○○共同討論後認為可行，惟丙○○欠缺資
    金，由乙○○分擔出資30萬元，交丙○○以自己名義匯款予
    被告戊○○，故乙○○是否為摩門教徒？其與丙○○是否相
    信風水「生基」之說？均與被告等施用詐術之情節甚無關聯
    。
  (五)而被告戊○○取得款項後，未曾將所得款項絲毫用於購買生
    基土地，均如前述，上開丙○○與被告己○○簽訂之「事業
    合作契約書」所謂「陽明菁山生基寶地」地主丁○○自始亦
    不知有此交易，亦據丁○○結證如前。被告等以此虛偽之投
    資計畫及願景，致使丙○○誤以為被告等確可代購陽明山菁
    山段「生基用地」6坪，辦理所有權移轉登記，日後由己○○行銷，轉售他人圖利，而將前開現金及匯款交付被告戊○○，則被告等共同詐欺之犯行，亦堪認定。雖本件告訴人乙○○亦有出資，惟依前述歷程分析，被告等應針對告訴人丙○○為施詐對象，且乙○○出資30萬元，係丙○○欠缺資金
    之故，30萬元亦以丙○○名義匯款，故被告等就此部分之共
    同詐欺犯行，應認為單一犯行，附此敘明。
三、核被告戊○○、己○○2人所為，均係犯刑法第339條第1項
    之詐欺取財罪。被告2人就上開詐欺取財犯行之間，有犯意
    聯絡及行為分擔，為共同正犯。另被告2人所犯上開2件詐欺
    取財罪，犯意各別，應分論併罰。又被告戊○○有犯罪事實
    欄所載犯罪科刑及執行完畢之事實，有臺灣高等法院被告前
    案紀錄表1件在卷可按，其於假釋付保護管束期滿，未經撤
    銷假釋視為執行完畢後，5年之內故意再犯上開有期徒刑以
    上之2罪，均為累犯，均應依刑法第47條第1規定加重其刑。
    爰審酌被告等虛構生基土地投資，引誘告訴人參與，惡性非
    輕，惟考量就告訴人甲○○受詐欺部分，其最終損害為34萬
    元，被告戊○○已於本院審理期間與之和解，擬分期清償，
    ，而告訴人丙○○、乙○○部分，合計所受金錢損失為60萬
    元，2件犯行均由被告戊○○為實際得款之人，丙○○已對
    之聲請本票准予強制執行，取得民事執行名義暨被告2人犯
    罪動機、方法、手段、彼此分工角色情節輕重及被告等犯後
    態度均屬不佳等一切情狀，分別量處如主文所示之刑，並諭
    知易科罰金折算標準。又被告等對於告訴人甲○○之詐欺犯
    行，係在96年4月24日前所為，查無中華民國九十六年罪犯
    減刑條例規定之不得減刑事由，應依該條例第2條第1項第3
    款規定，減其該宣告刑2分之1，分別定其應執行之刑，併諭
    知易科罰金折算標準。
據上論斷，應依刑事訴訟法第299條第1項前段，刑法第28條、第
339條第1項、第41條第1項前段、第47條第1項、第51條第5款，
刑法施行法第1條之1第1項、第2條前段，中華民國九十六年罪犯
減刑條例第2條第1項第3款、第7條、第9條、第11條，判決如主
文。
中    華    民    國    99    年    3     月    26    日
                  刑事第七庭    審判長法  官  王邁揚
                                      法  官  陳  葳
                                      法  官  林美玲
以上正本證明與原本無異。
如不服本判決應於收受判決後10日內向本院提出上訴書狀，並應
敘述具體理由；其未敘述上訴理由者，應於上訴期間屆滿後20日
內向本院補提理由書（均須按他造當事人之人數附繕本）「切勿
逕送上級法院」。
                                      書記官  黃雅青
中    華    民    國    99    年    3     月    26    日
附錄論罪科刑法條
中華民國刑法第339條第1項
意圖為自己或第三人不法之所有，以詐術使人將本人或第三人之
物交付者，處 5 年以下有期徒刑、拘役或科或併科 1 千元以下
罰金。

司法院資訊處製作；財團法人民間司法改革基金會備份。
